【裁判字號】    98,上,939
【裁判日期】    990105
【裁判案由】    確認本票債權不存在
【裁判全文】
臺灣高等法院民事判決                   98年度上字第939號
上  訴  人  戊○○
            丁○○
共      同
訴訟代理人  姚秀昭律師
被  上訴人  國泰世華商業銀行股份有限公司
法定代理人  丙○○
訴訟代理人  甲○○
            己○○
上列當事人間請求確認本票債權不存在事件，上訴人對於中華民
國98年7月22日臺灣臺北地方法院98年度訴字第182號第一審判決
提起上訴，上訴人並撤回一部上訴，本院於98年12月22日言詞辯
論終結，判決如下：
    主    文
上訴駁回。
第二審訴訟費用（除確定部分外）由上訴人負擔。
    事    實    及    理    由
一、程序部分：
    按上訴人於終局判決前，得將上訴撤回，民事訴訟法第459
    條第1項前段定有明文。查被上訴人於原審訴請：「(一)原法
    院97年度執字第30958號強制執行程序應予撤銷。(二)確認被
    上訴人持有上訴人於民國（下同）93年3月30日所簽發、票
    面金額新台幣（下同）550萬元、到期日為94年4月28日之本
    票（下稱系爭本票）債權不存在」（見原審卷第3頁）。原
    審判決上訴人全部敗訴，上訴人提起上訴，並於98年10月12
    日上訴聲明：「(一)原判決廢棄。(二)原法院97年度執字第
    30958號強制執行程序應予撤銷。(三)確認被上訴人持有系爭
    本票債權不存在。」（見本院卷第30頁）；嗣於本院98年12
    月22日言詞辯論時撤回「原法院97年度執字第30958號強制
    執行程序應予撤銷」之上訴聲明，被上訴人亦當庭同意其撤
    回上訴，依上開規定，應予准許。
二、上訴人主張：緣訴外人乙○○（本名余金珠）欲向被上訴人
    申請貸款，遂與上訴人父親林修德商量後，由上訴人兄妹提
    供名下不動產為擔保品，於93年3月30日為乙○○設定最高
    限額抵押權150萬元予被上訴人。97年間，被上訴人忽主張
    上訴人與乙○○於93年3月30日共同簽發系爭本票，應償還
    550萬元，遂聲請台灣板橋地方法院94年度票字第11533號本
    票裁定，再持以聲請原法院97年度執字第30958號強制執行
    事件。但上訴人僅同意提供擔保品設定150萬元最高限額抵
    押權，並無擔任系爭本票發票人之意思，且系爭本票當時並
    未填載金額，故系爭本票為無效本票，雖遭人偽填金額為
    550萬元，但上訴人無須就系爭本票負擔責任。為此訴請確
    認系爭本票債權債務不存在等語（於原審聲明如前述一所示
    ，原審為上訴人全部敗訴判決，上訴人提起上訴並撤回部分
    上訴如前）。並上訴聲明：(一)原判決不利於上訴人下列部分
    廢棄。(二)確認被上訴人持有上訴人簽發之系爭本票債權不存
    在。
三、被上訴人則以：乙○○對被上訴人負有550萬元債務，遂於
    93年3月30日，由上訴人提供不動產設定150萬元最高限額抵
    押權，並擔任550萬元債務連帶保證人，乙○○遂邀同上訴
    人在系爭本票簽章，並填寫票面金額550萬元後，始交付本
    票予被上訴人，上訴人就系爭本票應負擔發票人責任等語，
    資為抗辯。並答辯聲明：上訴駁回。
四、兩造不爭執事實：
  (一)93年3月30日，上訴人與乙○○（當時名為余金珠）於系爭
    本票上簽章。
  (二)97年間，被上訴人主張上訴人與乙○○於93年3月30日共同
    簽發、票面金額550萬元、到期日為94年4月28日、受款人為
    被上訴人之系爭本票（原審卷第8頁），聲請台灣板橋地方
    法院94年度票字第11533號本票裁定（原審卷第9頁），再持
    以聲請原法院97年度執字第30958號強制執行事件。
五、上訴人主張其為乙○○提供不動產設定150萬元最高限額抵
    押權，並無擔任連帶保證人或本票發票人之意思，93年3 月
    30日，上訴人雖在系爭本票簽名，但是金額為空白，被上訴
    人於當天亦無法確定借款額度，系爭本票金額嗣遭人偽填，
    上訴人自無須負擔發票人責任云云。被上訴人辯稱發票人於
    93年3月30日即填妥發票金額，始持交被上訴人，故上訴人
    應就系爭本票債務負責等語。經查：
  (一)按「在票據上簽名者，依票上所載文義負責。」，票據法第
    5條第1項定有明文。上訴人自承系爭本票之簽章為真正，足
    見上訴人有意簽發本票之主觀意願；參以93年3月30日，上
    訴人同時簽署連帶保證書，亦以550萬元額度為乙○○保證
    ，有保證書可稽（見原審卷第37、38頁），足見上訴人有意
    簽發面額550萬元之系爭本票。而乙○○於原審98年4月20日
    言詞辯論期日亦證稱：我簽系爭本票時，本票金額550萬元
    是我填的。我在本票上面填550萬元，是因為我欠被上訴人
    550萬元，簽本票時沒有另外再收到550萬元；我欠被上訴人
    不只150萬元，所以我填550萬元，這是一個舊的債務等語（
    見原審卷第98頁背面至99頁正面筆錄）。同日且就上訴人簽
    發本票過程證稱：我不記得當場戊○○有特別提到本票金額
    是空白，丁○○與林修德都知道我欠被上訴人550萬元等語
    （見原審卷98頁背面筆錄）。乙○○為系爭本票共同發票人
    ，且係上訴人所擔保之主債務人，應無偏袒被上訴人之虞，
    其與上訴人同時於系爭本票簽名，對於簽發原因與過程知之
    甚詳，證詞應屬可信。依其證詞，上訴人於93年3月30日即
    知悉乙○○積欠被上訴人550萬元，遂由乙○○當場填寫面
    額550萬元於系爭本票，則共同發票之上訴人自應負擔發票
    人責任。
  (二)證人即被上訴人對保員工高譔和亦於同日證稱：對保時，乙
    ○○已在本票簽名，填金額時，上訴人2人應該是在場，是
    否同時在場我忘記了，上訴人應該知道擔保的數額是多少，
    因為乙○○和林修德已經談好擔保數額，所以我們就過去直
    接對保，我們對保時應該有提到擔保數額是多少，後來林修
    德也有到我們銀行去協商。上訴人實際擔保金額是550萬元
    這部分，我應該在對保當天以口頭向上訴人說明等語（見原
    審卷第99頁背面至100頁正面筆錄）。證人即被上訴人員工
    吳長海亦於原審98年5月18日言詞辯論期日證稱：對保細節
    是由高譔和和客戶談，就是拿出借據或本票告訴客戶說該在
    哪裡簽名，如何簽名及告知相關權利義務，所謂權利義務是
    指設定多少錢、擔保多少錢。我們會直接與保證人說明擔保
    金額為何，印象中上訴人簽完名沒有過問就走，乙○○也是
    當場對保，林修德當時沒有就擔保金額提出意見。本票金額
    有時是借款客戶填，有時候是保證人填，大部分是當事人自
    己填載，我們不會幫客戶填載本票金額等語（見原審卷第
    106頁背面筆錄）。核與系爭本票、連帶保證書金額相符，
    亦與乙○○證述簽發本票過程一致，應認上訴人意欲共同簽
    發550萬元之本票，始在系爭本票簽章，故應就系爭本票債
    務負責。
  (三)按當事人主張有利於己之事實者，就其事實有舉證之責任，
    民事訴訟法第277條前段定有明文。又主張法律關係存在之
    當事人，僅須就該法律關係發生所須具備之特別要件，負舉
    證之責任，至於他造主張有利於己之事實，應由他造舉證證
    明（最高法院48年台上字第887號判例意旨參照）。上訴人
    固謂系爭本票金額當天並未填載云云；然而，系爭本票既表
    明本票意旨（見原審卷第8頁），則上訴人於發票人欄位簽
    名時已知悉日後將負擔發票人責任，如無簽發本票意願，何
    須在該處簽章？再者，上訴人如僅提供擔保品擔任物上保證
    人，亦無簽名於本票、連帶保證書之理。其次，上訴人既稱
    當場察已覺金額仍然空白；竟未核對乙○○債務數額並載明
    於本票，亦與常情不符；復與前揭連帶保證書、乙○○等人
    證詞相矛盾，殊難採信。上訴人固舉乙○○名義之93年3月
    30日陳述書為證（見本院卷第32、44頁）；然陳述書僅記載
    上訴人設定150萬元抵押權、曾簽發另紙面額150萬元（到期
    日93年1月18日）等情，均未提及上訴人所簽發系爭本票金
    額為空白，則上訴人憑此主張系爭本票金額當時為空白，事
    後遭人偽造云云，尚屬不足。
  (四)上訴人父親林修德固於原審98年4月20日言詞辯論期日證稱
    ：我當初是要以上訴人房地為乙○○設定擔保。戊○○簽名
    時，看到本票與連帶保證書上的金額是空白的，戊○○有提
    到為何是空白的；高譔和說回去會再核定金額。當時只是估
    房子價值，但是實際上是對保。丁○○簽名時候，本票金額
    還是空白等語（見原審卷第96頁背面筆錄）。然而，林修德
    既稱上訴人當場發覺系爭本票金額空白，並向被上訴人反應
    ；但是，上訴人仍未要求確定金額並填入本票，即逕行簽章
    再交付對造，亦與常情不符，且與乙○○證詞相左，自難採
    信上開證詞。至於證人吳長海固稱對保當天沒有聽到高譔和
    提到550萬元這個數字等語（見原審卷107頁正面筆錄）；但
    是吳長海已表明係由高譔和辦理對保，自己沒有參與本票簽
    名細節等語（見同卷第106頁背面筆錄），足見吳長海已表
    明對保並非其承辦業務，則對保細節與金額估計自應以高譔
    和證詞為準，而上訴人僅因吳長海當時未聽到550萬元金額
    ，即推論高譔和於對保前均未告知擔保金額，且系爭本票金
    額為空白云云，自非可採。
六、綜上所述，93年3月30日，上訴人與乙○○共同簽發系爭本
    票，並由乙○○記載面額為550萬元，始交付被上訴人；上
    訴人主張系爭本票當天並未記載金額一節，尚非可取。從而
    ，上訴人依據票據法律關係，訴請確認被上訴人持有上訴人
    簽發之系爭本票債權不存在，為無理由，應予駁回。是則原
    審依此駁回其訴，經核並無違誤，上訴意旨指摘原判決此部
    分不當，求予廢棄改判，為無理由，應予駁回。
七、本件為判決基礎之事證已明，兩造其餘主張、陳述及所提證
    據，經審酌後，認均與本件結論無礙，不再一一論列，併予
    敘明。
八、據上論結，本件上訴為無理由，爰判決如主文。
中    華    民    國    99    年    1     月    5     日
                    民事第十七庭
                        審判長法  官  藍文祥
                              法  官  陳麗芬
                              法  官  吳燁山
正本係照原本作成。
如不服本判決，應於收受送達後20日內向本院提出上訴書狀，其
未表明上訴理由者，應於提出上訴後20日內向本院補提理由書狀
（均須按他造當事人之人數附繕本）上訴時應提出委任律師或具
有律師資格之人之委任狀；委任有律師資格者，另應附具律師資
格證書及釋明委任人與受任人有民事訴訟法第466條之1第1項但
書或第2項（詳附註）所定關係之釋明文書影本。
中    華    民    國    99    年    1     月    5     日
                              書記官  于  誠
附註：
民事訴訟法第466條之1（第1項、第2項）：
對於第二審判決上訴，上訴人應委任律師為訴訟代理人。但上訴
人或其他法定代理人具有律師資格者，不在此限。
上訴人之配偶、三親等內之血親、二親等內之姻親，或上訴人為
法人、中央或地方機關時，其所屬專任人員具有律師資格並經法
院認為適當者，亦得為第三審訴訟代理人。

司法院資訊處製作；財團法人民間司法改革基金會備份。
